【裁判字號】    98,訴,823
【裁判日期】    980828
【裁判案由】    強盜
【裁判全文】
臺灣板橋地方法院刑事判決               98年度訴字第823號
公  訴  人  臺灣板橋地方法院檢察署檢察官
被      告  甲○○
選任辯護人  陳德聰律師
上列被告因強盜案件，經檢察官提起公訴（98年度偵字第6029號
），本院判決如下：
    主  文
甲○○意圖為自己不法之所有，以恐嚇使人將本人之物交付，未
遂，處有期徒刑捌月。
    事  實
一、甲○○於民國98年2 月24日中午某時許，在其臺北縣三峽鎮
    ○○路110 巷50號2 樓住處飲完「保力達」酒精性飲料1 瓶
    後，乘著酒意，竟意圖為自己不法之所有，基於恐嚇取財犯
    意，於同日中午12時24分許，騎乘其所有991-QFD 號輕型機
    車，至臺北縣三峽鎮○○路134 號全家便利商店「三峽莉雅
    」店（下稱全家三峽莉雅店）內，對店員乙○○喝令「錢拿
    出來」後，以掃落店內物品（毀損部分未據告訴）、徒手抓
    店員乙○○左手臂等方式，向店長丁○○、店員乙○○恫嚇
    ，並進入結帳櫃臺，欲拿取丁○○及乙○○共同管領置於收
    銀機之現金，但在敲打收銀機後，甲○○發現無法開啟收銀
    機抽屜，便自結帳櫃臺取出壓克力架1 片，作勢追打丁○○
    及乙○○，欲使丁○○及乙○○交出店內財物，上開行為雖
    致丁○○及乙○○心生畏懼，惟仍有反抗之餘地，尚未達不
    能抗拒之程度，嗣丁○○及乙○○逃出店外，甲○○因而未
    能得手。甲○○追出店外後，旋為目擊甲○○犯罪過程之路
    人蔡義明、丙○○及行經該處之臺北縣政府警察局三峽分局
    五寮派出所林琨皓警員合力將之逮捕，並報警處理。
二、案經臺北縣政府警察局三峽分局報告臺灣板橋地方法院檢察
    署偵查起訴。
    理  由
一、證據能力：
(一)、被告甲○○之辯護人以證人丁○○、乙○○、戊○○、丙○○於警詢時之陳述，係屬傳聞證據，無證據能力。查證人丁○○、乙○○、戊○○、丙○○於警詢時所製作之筆錄，為
    被告以外之人於審判外之言詞陳述，依刑事訴訟法第159 條
    第1 項之規定，無證據能力。
(二)、按被告以外之人於審判外之陳述，雖不符前4 條之規定，而
    經當事人於審判程序同意作為證據，法院審酌該言詞陳述或
    書面陳述作成時之情況，認為適當者，亦得為證據。當事人
    或辯護人於法院調查證據時，知有第159 條第1 項不得為證
    據之情形，而未於言詞辯論終結前聲明異議者，視為有前項
    之同意。刑事訴訟法第159 條之5 定有明文。查本案言詞辯
    論終結前，被告及其辯護人並未爭執被告以外之人於審判外
    之言詞及書面陳述（除上述(一)之外），無證據能力，揆諸上
    開規定，應視為被告已同意上開各該證據方法得作為證據，
    而本院審酌上開各該證據均非非法取得之證據，並無證據力
    明顯過低之情形，復經本院於審判期日就上開證據依法進行
    調查、辯論，依法自有證據能力，附此敘明。
二、訊據被告甲○○固不否認有於前開時、地恐嚇店長丁○○、
    店員乙○○，並命渠等交出財物之事實，惟辯稱：伊並未強
    抓店員乙○○之左手臂，且未拿壓克力板作勢攻擊被害人乙○○及丁○○云云，另被告之辯護人為被告辯護稱：被告因
    受車禍腦傷影響後長期酗酒，導致精神狀況不佳，案發當時
    被告確因酒精影響而達到急性酒精中毒、病態酒精中毒之程
    度，並致其辦識行為違法及依其辦識而行為之能力顯著降低
    甚明云云，經查：
(一)、被告於上開時間、地點對店員乙○○喝令「錢拿出來」後，
    以掃落店內物品之方式，向店長丁○○、店員乙○○恫嚇，
    並進入結帳櫃臺，欲拿取丁○○及乙○○共同管領置於收銀
    機之現金，並有敲打收銀機等情，除業經被告於警詢、偵查
    及本院審理時坦承不諱，並核與證人即全家三峽莉雅店店員
    乙○○、店長丁○○、路人蔡義明、丙○○於本院審理時證
    述之情節大致相符（見本院98年7 月30日審理筆錄），復有
    現場監視器錄影光碟1 份、現場監視器翻拍照片4 張、案發
    現場照片9 張、臺北縣政府警察局三峽分局扣押筆錄、當事
    人酒精測定紀錄、991-QFD 車籍基本查詢、臺北縣政府警察
    局重大刑案通報單各1 份附卷可稽（見偵查卷第23至31頁、
    第33頁），而被告前上開恐嚇取財未遂犯行之經過，並經本
    院於98年6 月3 日勘驗前開現場監視器錄影畫面無訛，此有
    98 年6月3 日之勘驗筆錄乙份附卷可按，足認被告前揭任意
    性自白與事實相符，堪予採信。
(二)、被告雖辯稱：案發當時並沒有抓住被害人乙○○手臂云云，
    然查，證人丁○○於本院審理時證稱：伊就看到被告拉著乙○○不曉得幹嘛，伊本來是在店後的辦公室內聽到聲音，伊
    衝出去到店內櫃台附近，被告是拉著乙○○的左手臂，被告
    當時站在乙○○的左手邊，然後拉著，伊看到後，問被告幹
    什麼，被告就放開手等語。又本件監視器錄影畫面皆係自置
    於全家三峽莉雅店店內之2 具監視器取得，該2 具監視器鏡
    頭分別朝向該店大門及收銀機方向，而被告於進入該店後，
    曾一度與被害人乙○○同時消失於錄影畫面中，斯時有女店
    員大喊：「喂，你在幹嘛啊？不要這樣子，好不好？（尖叫
    聲）」等情，業經本院勘驗前開監視器錄影畫面，並製有98
    年6 月3 日之勘驗筆錄可證（見卷附上開勘驗筆錄勘驗結果
    錄影檔案1 ，第1 分32秒至1 分50秒處；錄影檔案2 ，第1
    分29秒至1 分56秒處），顯見現場2 具監視器畫面俱有死角
    ，因之未能盡窺案發始末，乃屬當然，非能僅以監視器畫面
    未能錄得影像，而遽認被告未曾抓住被害人乙○○之手臂。
    且證人丁○○所證述之上開與被告之對話內容，對照監視畫
    面之內容，亦相吻合，另證人乙○○於本院審理時亦結證稱
    ：伊忘記被告有無與伊肢體接觸，但是店長說被告有抓伊手
    臂，且伊制服上有一點被告的血跡，因為被告在進店之前就
    有流血等語（見同上審理筆錄第6 頁），並參酌卷附現場店
    內照片（見偵查卷第26、27頁），於店內之收銀台及螢幕上
    均有血跡，並參諸證人丙○○於本院審理時亦具結證稱：店
    員就是不要給被告錢，不過被告有去拉其中一個店員的手向
    她要錢，但她就是不給被告，被告只有拉店員的手，並跟她
    要錢等語（見同上審理筆錄第19頁）。綜上，被告確有抓住
    被害人乙○○之手臂，應堪認定。被告另以伊並未拿壓克力
    板作勢攻擊被害人云云，然被告於自收銀機取得財物未果後
    ，即彎身拿起一個透明壓克力架，口裡說：「有沒有？」隨
    即移往中央走道後，向大門方向走去，並且手指長髮女店員
    等情，有前開勘驗筆錄可考（見卷附上開勘驗筆錄勘驗結果
    錄影檔案1 ，第3 分35秒至3 分39秒處；錄影檔案2 ，第3
    分18秒至3 分39秒處），果被告非為作勢攻擊被害人，何需
    手持該透明壓克力架向大門方向之被害人前進？酌以證人丁○○亦稱：那時被告拿起櫃台上的一個透明的壓克力板，好
    像作勢要打伊等語（見同上審理卷第13頁），而證人丁○○
    與被告夙無仇隙，對被告應無惡意，衡情尚無構詞誣攀之理
    ，其指訴之內容應堪認為真實，因而，辯護人及被告上上開
    所辯，即不可採，被告於案發當時曾抓住證人乙○○手臂，
    嗣並曾手持透明壓克力架作勢攻擊被害人丁○○等情，堪信
    為真。
(三)、第查，被告於為警查獲後，經測得酒精濃度達0.17mg/L之事
    實，固有臺北縣政府警察局三峽分局當事人酒精測定紀錄表
    1 份在卷足證，而被告之辯護人亦以被告頭部曾受有外傷，
    因而長期酗酒，致案發時其辦識行為違法及依其辦識而行為
    之能力顯著降低等情置辯，惟被告前於96年間因涉犯強盜案
    件，經本院送亞東紀念醫院鑑定精神狀態結果，認被告應已
    無腦傷問題之事實，有卷附本院96年度訴字第1780號刑事判
    決影本1 份足資參照（見偵查卷第42頁），則其飲用酒類與
    腦傷無關，應甚明確。復觀被告於警詢、偵查以至本院審理
    時，就其從進入全家三峽莉雅店至被逮捕前之過程均能清楚
    陳述，足見被告於本案行為時之精神狀態仍屬正常，對己身
    作為亦知之甚稔，是其於行為前縱曾飲用酒類，惟於案發時
    並無辦識行為違法及依其辦識而行為之能力顯著減低之情，
    允無疑義，因而被告之辯護人為被告所辯，即無可採
(四)、綜上，本件事證明確，被告犯行堪以認定，應依法論科。
三、公訴人雖認被告係基於強盜之犯意，且其行為已使被害人乙○○、丁○○達不能抗拒之程度，所為應屬刑法第328條第4
    項、第1項之強盜未遂罪等情。惟查：
(一)、刑法上強盜罪與恐嚇取財罪之區別，係以被告對被害人施用
    威嚇之程度為準，如其程度足以壓抑被害人之意思自由，致
    使不能抗拒而為財物之交付者，為強盜罪，反之，如其程度
    尚不足以壓抑被害人之意思自由，被害人並非不能抗拒，或
    未達於不能抗拒之程度，其交付財物與否，儘有自由斟酌之
    餘地者，僅應成立恐嚇取財罪；而強盜罪之所謂「不能抗拒
    」，係指行為人所為之強暴、脅迫等不法行為，就當時之具
    體事實，予以客觀之判斷，足使被害人身體上或精神上達於
    不能或顯難抗拒之程度而言（最高法院84年度台上字第6029
    號、91年度台上字第290 號判決要旨參照，而最高法院80年
    度第4 次刑事庭會議亦同此見解）。
(二)、查本案證人乙○○於本院審理時結證稱：被告進來的時候，
    伊正在整理東西，被告先到我們的收銀機前面的糖果架，被
    告就用手打爛糖果架，糖果都散落地面，被告一直叫伊交錢
    出來，大聲的重覆這句話，店長從後面倉庫出來，伊當時在
    收銀機前整理東西，離糖果架很近，伊就一直往後退，被告
    就進入櫃台內敲收銀機要把收銀機打開，被告打不開就換另
    一台收銀機，一樣也是打不開，因為被告是用亂敲的方式，
    這樣是打不開的，後來被告就很生氣，伊和店長就退到店門
    外去找人求救，後來警察就來了。收銀機本身就有插一把鑰
    匙，伊已經把那鑰匙轉到關的位置，所以被告打不開了，之
    前伊並沒有關鑰匙，是在被告已經進去收銀處一直敲打收銀
    機一會兒，被告要去敲另一台收銀機時，伊就先把另一台收
    銀機的鑰匙轉到關的位置。伊及店長沒有辦法阻止被告，因
    為被告很生氣，伊和店長也嚇到了。被告的力量很大，無法
    阻止。後來伊和店長退到店外，被告就追著伊及店長等語（
    見同上審理筆錄第4 、5 頁）。證人丁○○則證稱：伊就看
    到被告拉著乙○○不曉得幹嘛。伊本來是店後的辦公室內聽
    到聲音，伊衝出去到店內櫃台附近，被告是拉著乙○○的左
    手臂，被告當時站在乙○○的左手邊，然後拉著，伊看到後
    ，問被告幹什麼，被告就放開手。被告就是一直按收銀機，
    並叫伊把錢拿出來，被告是在櫃台裡面按收銀機。被告去按
    靠門口的那台收銀機時，伊有作動作想要把那收銀機的鑰匙
    拔起來，以免被告把收銀機的錢都拿走，但伊沒有拔起來，
    因為那時被告拿起櫃台上的一個透明的壓克力板，好像作勢
    要打伊，所以伊就沒有鑰匙。被告就只有一邊拍打收銀機，
    一邊叫伊把錢拿出來。伊一直在店內喊報警，想要請伊店內
    對面的小吃店的人幫忙報警。伊有走出去店外，乙○○她好
    像也有走出去，被告當時尚在店內，好像有追出來被告沒有
    說什麼話也沒有作什麼動作，好像要打我們吧，因為被告很
    生氣，伊覺得被告那時已經沒有理智了。伊當時不知道乙○○是否已經先關掉該台收銀機的鑰匙，伊確實有想要去阻止
    被告，但伊沒有去作，因為我已經被嚇到了等語（見同上審
    理筆錄第11至14頁）。證人蔡義明則證述：大約中午12點20
    分，伊聽到對面全家便利商店女性店員喊搶劫、救命，然後
    伊就走到對面去，站在該店電動門內，看到被告站在櫃台內
    喊錢拿出來，被告的手在開收銀機，被告不會開，拿不到錢
    ，就把收銀機拉到地下，當時店員有在店內，她們很怕，有
    閃躲，被告有企圖要抓那個女性店員，沒有抓到，她有閃開
    。店員用手要去扶收銀機，被告有去抓呂姓店員的手臂，一
    瞬間有抓到，但店員躲開等語（見同上審理筆錄第16頁）。
    另證人丙○○具結證稱：店員就是不要給被告錢，不過被告
    有去拉其中一個店員的手向她要錢，但她就是不給被告。被
    告只有拉店員的手，並跟她要錢等語（同上審理筆錄第19頁
    ）。上開證人所述，經互核其情大致相符，亦與本院於98年
    6 月3 日勘驗前開現場監視器錄影畫面內容均無顯然出入，
    此有98年6 月3 日之勘驗筆錄乙份附卷可稽，是上開證人之
    證述，洵屬可採。
(三)、第查，被告於進入全家三峽莉雅店後，雖有強抓被害人乙○○之左手臂、命被害人乙○○及丁○○交出財物、掃落店內
    物品、大力敲打櫃台貨架及收銀機、拿壓克力板作勢打被害
    人乙○○及丁○○等足資認定為威嚇被害人之舉動，惟被告
    究否構成強盜犯行，仍須視其行為程度是足以壓抑被害人之
    意思自由，致使不能抗拒而為財物之交付為斷。查被告固曾
    一度抓握被害人乙○○之左手臂，惟被害人乙○○立即躲開
    ，且被告隨即放手等情，業據前開證人丁○○指證綦詳，衡
    諸被告乃一年輕男子，被害人乙○○則為40歲之女子，且店
    內空間狹小，苟被告欲施以使他人不能抗拒之強暴行為，於
    無其餘之人幫助之下，被害人乙○○焉有輕易脫身之理，足
    證被告抓握被害人乙○○之左手臂，仍非使他人不能抗拒之
    行為；而對被告掃落店內物品、大力敲打櫃台貨架及收銀機
    、手持透明壓克力架欲作勢攻擊等行為，證人乙○○及丁○○固均表示當時嚇到、無法阻止被告之行為等節，然由上開
    證人之證詞及勘驗筆錄亦可知，被告命被害人乙○○及丁○○交出財物後，其等始終未為交出財物之舉，並證人乙○○
    仍能趁隙拔出收銀機之鑰匙，且證人丁○○也有作勢欲拔起
    收銀機鑰匙之舉措，二人並與被告於櫃台內外對峙等事實，
    足徵上開被告之不法行為，雖確使被害人乙○○及丁○○生
    畏怖心，但尚不足使其等身體上或精神上達於不能或顯難抗
    拒之程度。
(四)、綜上，揆諸前開說明，因被告對被害人乙○○及丁○○所為
    之不法行為，就當時之具體事實客觀判斷之，均不足使上開
    被害人身體上或精神上達於不能或顯難抗拒之程度，參諸上
    開判例意旨，則與強盜罪之成立要件即不相符，要無論以強
    盜罪之餘地，被告所為應僅成立恐嚇取財罪，即堪認定。
四、核被告所為，係犯刑法第346 條第3 項、第1 項之恐嚇取財
    未遂罪。公訴人雖認此部分應成立刑法第328 條第4 項、第
    1 項之強盜未遂罪，惟此部分應僅成立恐嚇取財未遂罪，已
    如前述，公訴人所認容有未洽，且此部分起訴之基本事實同
    一，起訴法條應予變更。又被告雖已著手為犯罪行為之實施
    ，惟未至取得財物之結果，其犯罪尚屬未遂，爰依刑法第25
    條第2 項之規定，按既遂犯之刑度減輕其刑。爰審酌被告正
    值青年，不思以正當途徑賺取金錢，欲藉犯罪而取不義之財
    ，影響社會治安甚鉅，其前曾因類似犯行，經法院以攜帶兇
    器強盜未遂判處徒刑並緩刑確定，有本院96年度訴字第1780
    號刑事判決影本及臺灣高等法院被告前案紀錄表各1 份附卷
    可稽，雖未構成累犯，然顯見其前犯後未能徹底悔悟，惡性
    非輕，惟犯罪後尚能大致坦承犯行，態度尚可，兼衡其智識
    程度（國中畢業）、所生危害程度等一切情狀，量處如主文
    所示之刑，以示懲儆。至公訴人雖具體求處被告有期徒刑4
    年，然本院審酌上情，認量處如主文所示之刑，已足昭炯戒
    ，附此敘明。
據上論斷，應依刑事訴訟法第299 條第1 項前段、第300 條，刑
法第346 條第3 項、第1 項、第25條第2 項，刑法施行法第1 條
之1 第1 項，判決如主文。
本案經檢察官陳姿雯到庭執行職務。
中    華    民    國    98    年    8     月    28    日
                  刑事第二庭  審判長法  官  王屏夏
                                    法  官  王偉光
                                    法  官  吳幸娥
上列正本證明與原本無異。
如不服本判決，應於判決送達後10日內敘明上訴理由，向本院提
出上訴狀 (應附繕本) ，上訴於臺灣高等法院。其未敘述上訴理
由者，應於上訴期間屆滿後20日內向本院補提理由書「切勿逕送
上級法院」。
                                    書記官  蕭佩宜
中    華    民    國    98    年    8     月    28    日
附錄本案論罪科刑法條全文：
中華民國刑法第346條
（單純恐嚇罪）
意圖為自己或第三人不法之所有，以恐嚇使人將本人或第三人之
物交付者，處6 月以上5 年以下有期徒刑，得併科1 千元以下罰
金。
以前項方法得財產上不法之利益，或使第三人得之者，亦同。
前二項之未遂犯罰之。


司法院資訊處製作；財團法人民間司法改革基金會備份。
